臺灣高雄地方法院民事判決
111年度國簡上字第1號
上  訴  人  溫美姬  
訴訟代理人  楊炳貴  
被上訴人    高雄市政府工務局養護工程處

法定代理人  林志東  
訴訟代理人  劉書齊  
            黃柏睿  
上列當事人間請求國家賠償事件，上訴人對於民國110年12月21
日本院110年度雄國簡字第5號第一審判決提起上訴，本院於民國
111年9月14日言詞辯論終結，判決如下：
    主  文
一、上訴駁回。
二、第二審訴訟費用由上訴人負擔。
    事實及理由
壹、程序部分
    按依國家賠償法請求損害賠償時，應先以書面向賠償義務機
    關請求之。賠償義務機關拒絕賠償，或自提出請求之日起逾
    30日不開始協議，或自開始協議之日起逾60日協議不成立時
    ，請求權人得提起損害賠償之訴，國家賠償法第10條第1項
    及第11條第1項前段分別定有明文。本件上訴人於起訴前，
    將本件主張之事實以書面向被上訴人提出請求國家賠償，經
    被上訴人於民國110年5月7日以高市工養處四字第110731647
    00號函拒絕上訴人之賠償請求一節，有上開函文暨被上訴人
    國家賠償事件拒絕賠償理由書在卷可憑（見原審卷一第229
    至第232頁），足認上訴人已依國家賠償法踐行與賠償義務
    機關協議之先行程序，是上訴人對被上訴人提起本件國家賠
    償之訴，程序上自無不合，合先敘明。
貳、實體部分　　　　
一、上訴人主張：上訴人於109 年12月14日下午4 時許，於被上
    訴人所養護管理之高雄市前鎮區31期公六公園（下稱系爭公
    園）內散步，詎因系爭公園前辦理「聚－竹蚵地景藝術展」
    （下稱系爭展覽），於系爭展覽結束後留有坑洞未填補，上
    訴人不慎踩入坑洞摔倒（下稱系爭事故），致其左近端股骨
    骨折（下稱系爭傷害），因而支出醫療費用新臺幣（下同）
    73,780元（含門診費用15,843元、中藥及民俗療法費用5,40
    0 元、手術費用52,537元）、看護費用1,282,800 元（自10
    9 年12月24日至111 年12月17日預估之看護費用，每月6 萬
    元，另包含110 年農曆過年看護加班費及紅包16,000元）、
    就醫及復健交通費24,800元、高蛋白注射液9,600 元、精神
    慰撫金120,000 元，共受有損失1,510,980 元。上訴人因系
    爭公園之管理有欠缺，致其受有上開損害。爰依國家賠償法
    第3 條第1 項規定，提請本件訴訟等語，並聲明：被上訴人
    應給付上訴人1,510,980 元，及自起訴狀繕本送達翌日起至
    清償日止，按週年利率5％計算之利息。
二、被上訴人則以：為釐清系爭事故發生原因，被上訴人於110 
    年2 月23日辦理責任釐清現場會勘，惟上訴人無法確認致其
    受傷之坑洞位置，且上訴人所指跌倒約略位置並無足以影響
    安全坑洞之情形。而上訴人所指系爭展覽業已於107年7 月3
    1日撤展復原，與系爭事故發生時間已逾2 年，難認與上訴
    人跌倒受傷間有何因果關係。上訴人又在刑事案件稱是遭狗
    驚嚇始跌倒，是上訴人應舉證證明系爭公園之管理有所欠缺
    ，並因此導致其受傷，不得以拍攝不明地點之照片向被上訴
    人請求賠償等語，資為抗辯，並聲明：（一）上訴人之訴駁
    回。（二）如受不利判決，願供擔保請准宣告假執行。
三、原審經審理結果，駁回上訴人之請求。上訴人不服，提起上
    訴，除援用原審之陳述外，並主張：依上訴人所提出系爭公
    園照片，可見有坑洞、雜草及垃圾，故被上訴人稱系爭公園
    有定期養護及修補，及「每日」有執行清潔作業，每月有定
    期除草1至2次等節，均為不實。又被上訴人在系爭事故發生
    後之110年2月23日相隔82天始至現場會勘，顯已非當時面貌
    。上訴人甚至109年1月7日在系爭公園發現系爭事故當日跌
    倒所穿之右鞋，半截被深坑卡住。而上訴人之訴訟代理人擔
    任獸醫多年，並與上訴人從事配種繁殖與犬隻販賣多年，斷
    無可能因遭受犬隻驚嚇而跌倒，原審認定有誤等語，並於本
    院聲明：（一）原判決廢棄。（二）被上訴人應給付上訴人
    1,510,980 元，及自起訴狀繕本送達翌日起至清償日止，按
    週年利率5％計算之利息。被上訴人則於本院聲明：上訴駁回
    。
四、本院得心證之理由
（一）按公有公共設施因設置或管理有欠缺，致人民生命、身體
      或財產受損害者，國家應負損害賠償責任，國家賠償法第
      3條第1項固定有明文。所謂公共設施之設置有欠缺，係指
      公共設施建造之初，即存有瑕疵而言；管理有欠缺者，係
      指公共設施建造後未妥善保管，怠為修護致該物發生瑕疵
      而言。又人民依上開規定請求國家賠償時，尚須人民之生
      命、身體或財產所受之損害，與公有公共設施之設置或管
      理之欠缺，具有相當因果關係，始足當之。亦即在公有公
      共設施因設置或管理有欠缺之情況下，依客觀之觀察，通
      常會發生損害者，即為有因果關係，如必不生該等損害或
      通常亦不生該等損害者，則不具有因果關係（最高法院 9
      5 年度台上字第 923 號判決意旨參照）。本件上訴人於1
      09 年12月14日於系爭公園跌倒而受有系爭傷害等節，為
      兩造所不爭執（見原審卷二第199頁），然上訴人主張系
      爭傷害係被上訴人就系爭公園之管理有欠缺所致，則為被
      上訴人否認，並以前詞置辯，是上訴人自應就被上訴人對
      系爭公園之管理有欠缺，及該欠缺與其所受之系爭傷害間
      有相當因果關係等節負舉證責任。
（二）有關系爭事故發生之經過，上訴人所述情形分別如下：
　　1.上訴人在本件起訴時係主張：系爭公園前有舉辦系爭展覽
      ，於系爭展覽結束後留有坑洞未填補，致上訴人不慎踩入
      坑洞摔倒等語（見原審卷一第11頁）。惟參照被上訴人11
      0年7月30日函文所載，系爭展覽在系爭公園之展期至107
      年3月31日為止，108年或109年間未作相關展覽使用等語
      （見原審卷一第199頁），可知系爭展覽至107年3月31日
      即撤展，距系爭事故發生之109年12月14日已逾2年之久。
      而觀諸被上訴人所提出108年度、109年度及110年度公園
      清潔剪草維護工作派工公文、公園巡查報表及巡查通報案
      件完工資料，可知被上訴人已與廠商簽有合約，廠商每月
      均會進行例行性之剪草、清潔維護作業，被上訴人亦會派
      員至現場巡查（原審卷一第323頁至第382頁），足徵被上
      訴人均有定期就系爭公園進行一定之維護。至於坑洞之填
      補部分，證人即被上訴人所聘僱之陳立仁於原審審理時證
      稱：因為民眾陳情或自己的巡察員發現坑洞就會主動填補
      ，但沒有針對本件原告跌倒事故，在原告跌倒的事發前、
      後填補公園坑洞的紀錄。如有填補坑洞，會作成紀錄等語
      （見原審卷二第64頁），此核與廠商曾在109年3月30日有
      在系爭公園辦理坑洞填土之紀錄（見原審卷一第433頁）
      相合。另前述巡查紀錄其中距離上訴人109年12月14日跌
      倒日期最為接近之109年12月21日通報案件完工資料所示
      系爭公園照片（見原審卷一第487頁），及被上訴人所提
      出109年12月23日之照片（見原審卷一第240頁），均顯示
      系爭公園現場亦屬平坦正常，則綜合前開事證，自難認系
      爭展覽所遺留之坑洞，會在距系爭事故發生之109年12月1
      4日已逾2年多，尚有未予填補之情形。　　　 
　　2.惟在本件起訴前，上訴人在110年1月1日時至警局報案，
      係陳稱：「我因遭人遛狗未牽繩，受到驚嚇而跌倒受傷；
      遛狗時突然另一個遛狗民眾胡文瀞遛一隻大型犬隻但是未
      牽繩，胡女所帶之大型犬衝向我，我受到驚嚇而跌倒受傷
      」等語（見原審卷一第159頁至第160頁)，而對訴外人胡
      文瀞提出之過失傷害告訴，經本院調閱高雄地方檢察署（
      下稱高雄地檢署）110年度偵字第13053號過失傷害事件卷
      ，上訴人於偵查中再證稱：我當時去公園遛狗，是吉娃娃
      ，另一個遛狗的人帶一隻大型犬在我前面，也沒有牽繩，
      他的大型犬就站起來我就往後退，當時我們距離半個手臂
      長，我不知道對方的狗為何站起來，是跑過來後才站起來
      ，我沒注意到牠從多遠的地方跑過來，我因為牠站起來我
      受到驚嚇就後退跌倒；對方狗沒有撲到我或是狗，只是站
      起來離我很近我後退就跌倒，沒有攻擊舉動，只是我會怕
      就後退跌倒等語（見偵卷第14頁），核與胡文瀞於警詢及
      偵查中所陳：我的狗沒有吠叫，只是鼻子湊過去聞她的吉
      娃娃，對方的吉娃娃就開始吠叫，老婦人擔心她的狗受傷
      ，就把她的狗抱起來安撫，安撫同時還驅趕我的狗，她驅
      趕的同時就向後退，向後退時她就跌坐在地上，我看到後
      就馬上幫忙叫119等語相符（見原審卷一第152 頁；偵卷
      第14頁），是上訴人與胡文瀞所述，均係二人遛狗時，彼
      此犬隻有接近後上訴人旋即跌倒。嗣該案經高雄地檢署移
      付調解，上訴人業與胡文瀞達成調解，由胡文瀞賠償上訴
      人30萬元，此有高雄市前鎮區調解委員會調解筆錄在卷可
      參（見調偵卷第7頁），則以前開報案歷程觀之，上訴人
      在事發後首先即對胡文瀞提出過失傷害告訴，在警詢、偵
      查中之指述，均是因遭胡文靜之犬隻驚嚇而後退跌倒，並
      無提到任何系爭公園有坑洞或其他管理、維護有欠缺之事
      實，甚至進一步與胡文瀞達成調解，胡文瀞並同意賠償上
      訴人。則上訴人於本件訴訟中，始主張跌倒之原因係系爭
      公園有坑洞所致一節，即與其前開其所指述之內容不符。
    3.有關上情，上訴人配偶即其訴訟代理人雖主張其擔任獸醫
      多年，並與上訴人共同從事配種繁殖與犬隻販賣多年，上
      訴人斷無可能因遭受犬隻驚嚇而跌倒等語。惟前引之警詢
      、偵查筆錄之內容均為上訴人所自述，上訴人之訴訟代理
      人於系爭事故發生時既不在場，則其所述此部分之內容，
      僅出於訴訟代理人個人之評估，再者，縱然長期與犬隻相
      伴，亦無法排除於突發情形而受驚嚇因而跌倒之可能，復
      與上訴人所自陳之內容相違，自仍應以上訴人所自述之內
      容為依據。
（三）關於上訴人所提事證部分：
    1.上訴人在二審固主張現場有「目擊證人方春娥」可證明系
      爭公園確有坑洞等語，惟依方春娥於本院審理時所證：「
      我幾乎每天都會去那個公園。沒有遛狗，我是在公園裡面
      走。當日我是在另外一邊看到她趴在那裡，後來有看到救
      護車過來，救護人員用擔架把她抬上救護車，不是用推的
      ，因為公園裡面有一些坑洞。【問：有沒有看到上訴人跌
      倒的經過？】我看到的時候，她已經躺在那裡，鞋子掉在
      那個洞裡面，我要離開的時候，還有看到鞋子在洞裡面。
      【問：證人在現場見到上訴人跌倒後，有無靠近上訴人旁
      邊關心其傷勢？】因為我跟她不認識，所以我也沒有靠近
      她去看。我好像有看到一個小姐牽著小狗，但是我沒有很
      注意去看。【問：有無注意上訴人跌倒位置附近，有無坑
      洞？】因為我本來就都會去那邊運動，所以我知道那邊的
      坑洞很多。因為我很久沒有看到上訴人，我才問一樣都會
      在公園的歐巴桑，對方就告訴我說，上訴人從那次跌倒之
      後，就沒有再來了，我想說之前都有看過她在遛狗，所以
      就問在公園的人說上訴人家在哪裡，因為她無法走路，她
      說她有開庭，說要叫證人，她問我，我就說我願意出來當
      證人，因為我有看到。」等語（本院卷一第131頁至第137
      頁），則以方春娥前開證述，可知方春娥所見到之內容為
      上訴人已倒地，事後救護車到場時將上訴人以擔架抬上救
      護車等結果，並未實際在旁見到上訴人跌倒之過程，自難
      以方春娥之證述，即認定上訴人係因踩到坑洞而跌倒。至
      於方春娥雖證述幾乎每日均會至系爭公園運動，因而知悉
      系爭公園原本就有許多坑洞，亦經常見到上訴人在系爭公
      園遛狗等語，則倘其所證系爭公園原本就存有許多坑洞一
      節為真實，亦不能直接證明上訴人本次跌倒確實是因踩入
      特定坑洞所致，況依上訴人所述係因遭狗驚嚇而倒，已如
      前述，即難認被上訴人就系爭公園之管理、維護，與上訴
      人本次所受系爭傷害間，有相當因果關係存在。是僅依方
      春娥此部分之證述，尚無從為有利於上訴人之認定。
    2.上訴人另主張當日至現場急救之救護人員是用擔架扛上訴
      人而非輪椅，可證明系爭公園內有許多坑洞，所以無法使
      用標準手推式輪椅等語。惟經本院函詢高雄市政府消防局
      ，該局函覆稱救護紀錄表急救處置中勾選「搬運椅/墊」
      方式搬運，另出勤救護人員表示因時間久遠已不記得當時
      現場情形等語，有高雄市政府111年5月9日高市消防護字
      第11132585800號函在卷可考（見本院卷一第173頁），則
      上情固可證救護人員係以「搬運椅/墊」之方式搬運上訴
      人，惟因實際情形已不復記憶，自無從以此推認系爭公園
      當時有無坑洞之情形，更無從因此證明上訴人跌倒之原因
      係系爭公園內之坑洞所導致。
    3.至於證人王貴雄，依上訴人及王貴雄所證，是在系爭事故
      後約1、2個月後陪同上訴人訴訟代理人至系爭公園拍照（
      本院卷第51頁、第137頁），亦無從證明系爭事故發生經
      過。
    4.另上訴人稱在系爭事故9日後有至現場拍照（原審卷一第191頁），並在上訴期間另提出標有顯示拍攝時間之照片，其中固可見110年1月7日所拍攝之雜草、坑洞照片（本院卷第59至61、73-77頁），惟參酌前述，上訴人始終未能提出其他確切之證據證明其所受系爭傷害，係因被上訴人管理之系爭公園有坑洞所造成。
（四）基此，上訴人不能舉證證明被上訴人就系爭公園之管理欠
      缺，致上訴人受有系爭傷害。從而，上訴人依國家賠償法
      第3條第1項之規定，請求被上訴人賠償損害，即無理由，
      不應准許。
五、綜上所述，上訴人依國家賠償法第3 條第1 項規定，請求被
    上訴人給付1,510,980 元，及自起訴狀繕本送達翌日起至清
    償日止，按週年利率5％計算之利息，為無理由，不應准許。
    原審所為上訴人敗訴之判決，核無違誤，上訴論旨指摘原判
    決不當，求予廢棄改判，為無理由，應駁回其上訴。
六、本件事證已臻明確，兩造其餘之攻擊或防禦方法及所用之證
    據，經本院斟酌後，認為均不足以影響本判決之結果，爰不
    逐一論駁，附此敘明。
七、據上論結，本件上訴為無理由，依民事訴訟法第436 條之1
    第3 項、第449 條第1 項、第78條，判決如主文。
中　　華　　民　　國　　111 　年　　10　　月　　5　　日
                  民事第三庭  審判長  法　官　高瑞聰
　　　　　　
                                      法　官　林家伃
　　　　　　　　　　　　　　　　　　　
                                      法　官　鄭珮玟
以上正本係照原本作成。
如對本判決上訴，須於判決送達後20日內向本院提出上訴狀。如
委任律師提起上訴者，應一併繳納上訴審裁判費。
中　　華　　民　　國　　111 　年　　10　　月　　5 　　日
                                      書記官  張傑琦